# Harjoituskerta 2

Tällä harjoituskerralla tutustutuaan aineiston tarkastelemiseen tunnuslukujen ja graafien avulla sekä muuttujien muokkaamiseen ja uusien muuttujien luomiseen.

```{r, echo = FALSE}
luo_kurssiaikataulu(3)
```

<center>

```{r, fig.align='center', dev='png', echo = FALSE}
DiagrammeR::grViz("digraph {
  graph [layout = dot, rankdir = TB, center=TRUE,
  label=
  <
  <br/> Jakauman tarkastelu  <br/>
    <font point-size='30'>Minkälainen muuttuja on kyseessä?</font>
  <br/>
  >, labelloc=top,
  fontsize = '40', margin='1.5']
  
  node [shape = rectangle, style='filled', fontname = Helvetica, fontsize = '20']        
  rec1 [label = 'Luokittelu', fillcolor='#077d9e', fontcolor='white']
  rec2 [label = 'Järjestys', fillcolor='#077d9e', fontcolor='white']
  rec3 [label =  'Välimatka', fillcolor='#077d9e', fontcolor='white']
  rec4 [label = 'Suhde', fillcolor='#077d9e', fontcolor='white']
  rec5 [label = 'Epäjatkuvat', fillcolor='#ccd8df']
  rec6 [label = 'Jatkuvat', fillcolor='#ccd8df']
  rec7[label = 
    <
    <br/> &#8226; Frekvenssit <br ALIGN = 'LEFT'/> &#8226; Sijaintiluvut: moodi, mediaani<br ALIGN = 'LEFT'/> &#8226; Pylväsdiagrammi <br ALIGN = 'LEFT' />
    >, fillcolor='#e7ecf0'
]

rec8[label = 
    <
    <br/> &#8226; Sijaintiluvut: moodi, mediaani, keskiarvo<br ALIGN = 'LEFT'/> &#8226; Hajontaluvut: vaihteluväli, keskihajonta, vinous, huipukkuus<br ALIGN = 'LEFT'/> &#8226; Histogrammi <br ALIGN = 'LEFT' />
    >, fillcolor='#e7ecf0'
]


  
  # edge definitions with the node IDs
  rec1 -> rec5; rec2 -> rec5; rec3 -> rec6; rec4 -> rec6;
  rec5 -> rec7; rec6 -> rec8
  }",
  height = '100%', width = '100%')
```

</center>

Tarkastellaan onko miesten ja naisten (f2_1) välillä eroa sen suhteen, mikä on korkein koulutus, jonka vastaaja on suorittanut (f15). HUOM! Sukupuoli 1 = mies, 2 = nainen. Koulutus on välillä 1-15. Poistetaan siis ensin puuttuvat arvot (=99).

```{r}
ess$f15[ess$f15 == 99] <- NA
```

```{r}
table(ess$f2_1, ess$b30)

# Yksittäinen muuttuja voidaan myös kopioda omaksi muuttujakseen ja ottaa frekvenssit siitä

internet <- ess$a2
table(internet)

```

## Kuvailevat tunnusluvut epäjatkuvaluonteisille muuttujille

### Moodi ja mediaani

Moodi eli yleisimmin esiintyvä arvo saadaan esille jo aiemmin käytetyllä `summary()` -komennolla. Tarkastellaan esimerkiksi siviilisäädyn moodia.

```{r}
summary(ess$sivsaat)
```

Kun puuttuvat arvot (=NA ja 9) jätetään laskuista, suurin osa vastaajista on vastannut 6 eli "Ei mikään edellä mainituista".

Järjestysasteikollisen keskikohtaa voidaan kuvata mediaanilla. Se on keskimmäinen arvo, kun muuttujat on laitettu suuruusjärjestykseen. Esimerkiksi ilmastoahdistusta mittaavaan muuttujan mediaani saadaan seuraavasti:

```{r}
median(ess$d24, na.rm = T)
```
R on varovainen puuttuvien arvojen suhteen eikä laske mediaania, jos
mukana on puuttuvia arvoja (NA = Not Available). R siis pitää huolen
siitä, ettei käyttäjä hölmöile. On mietittävä, vaikuttavatko puuttuvat
arvot tulokseen ja/tai tulkintaan. Jos ei, R:n voi käskeä laskemaan
keskiarvon ja -hajonnan ilman puuttuvia arvoja asetukselle `na.rm = TRUE`
-asetuksella. Tämä jättää puuttuvat arvot huomiotta. Huomaa, että asetusta
on käytetty myös seuraavissa komennoissa.

### Range

```{r}
range(ess$d24, na.rm = T)
```

## Kuvailevat tunnusluvut jatkuvaluonteisille muuttujille

### Keskiarvon ja -hajonnan laskeminen

Laskea muuttujalle B30 keskiarvo ja -hajonta

```{r}
mean(ess$b30)
sd(ess$b30)
```

Huomaa, että tässä komennossa on käytetty `na.rm = T` -asetusta, koska R ei automaattisesti tiedä mitä puuttuville arvoille pitäisi tehdä.

```{r}
mean(ess$b30, na.rm = TRUE)
sd(ess$b30, na.rm = TRUE)
```

Puuttuvia arvoja voidaan kartoittaa esimerkiksi is.na-komennolla. Se on
looginen funktio, joka palauttaa arvon FALSE, kun arvo ei puutu, ja
arvon TRUE, kun arvo puuttuu. Huomaa, että puuttuvia arvoja löytyy vain
tästä muuttujasta, koska se on ainoa muuttuja jolle ne on määritelty.

```{r}
is.na(ess$b30)
```

Tällainen lista ei kuitenkaan ole kovin käyttökelpoinen. Summataan
puuttuvat havainnot yhteen lukuun, jolloin nähdään suoraan puuttuvien
havaintojen määrä.

```{r}
sum(is.na(ess$b30))
```


<!-- Aineiston graafinen kuvaaminen alkaa -->

## Aineiston graafinen kuvailu

### Histogrammi

Histogrammin, joka kuvaa havaintojen jakaumaa saa helposti `hist()`-komennolla.

```{r}
hist(ess$b30)
```

Mikäli histogrammi on liian karkea tai hienojakoinen, palkkien määrää voidaan muuttaa `break` -asetuksella.
Vaaka- ja pystyakselien pituutta `xlim` ja `ylim` -asetuksilla.

```{r}
hist(aly,
     breaks = 20,
     xlim = c(0, 200),
     ylim = c(0, 200)
     )
```


### Hajontakuvio (plot)

Erilaisia yhden tai kahden muuttujan kuvaajia saa tehtyä plot-komennolla. Esimerkiksi ensimmäisellä harjoituskerralla tehty älykkyysosamäärä voidaan kuvata seuraavalla komennolla:

```{r}
plot(aly,
     main = "Vastaajien ÄO",
     xlab = "ID",
     ylab = "Älykkyysosamäärä")

abline(h = c(70, 130), col = "red")
```

Huomaa, että komennossa on paljon "ylimääräistä", pelkkä `plot(aly)` olisi tuottanut kuvion ilman selitystekstejä ja viivoja.
Komennot `main`, `xlab` ja `ylab` ovat yleisesti käytettyjä asetuksia kaikissa R:n grafiikkakomennoissa.
R tunnistaa muuttujan tyypin ja tekee kuvion sen mukaisesti. Edellisessä kuviossa käytetty muuttuja oli numeraalinen,
jonka takia kuviosta tuli hajontakuvio. Seuraavassa tehdään uusi muuttuja sukupuolesta ja muutetaan se samalla
luokkamuuttujaksi.

```{r}
sukupuoli <- as.factor(ess$f2_1)
plot(sukupuoli)
```


### Boxplot

### Ristiintaulukointi

```{r}
taulukko <- table(ess$f2_1, ess$b30)
taulukko
prop.table(taulukko)
```

### Frekvenssijakaumat {.unnumbered}

Muuttujan frekvenssijakaumaa voi tutkia funktiolla **table**. Prosenttijakauman saa näkymään funktiolla **prop.table**, jolle annetaan argumentiksi table-objekti.

```{r, out.width="100%"}
frekvenssitaulu <- table(df$F11, useNA = "always")
frekvenssitaulu
prop.table(frekvenssitaulu)

```

### Pylväsdiagrammi {.unnumbered}

```{r out.width="100%"}
# Muutetaan kuvan marginaaleja
par(mar=c(10, 4, 4, 4))

# Jaetaan merkkijonot useammalle riville, niin näkyvät paremmin kuvassa
levels(df$F11) <- str_wrap(levels(df$F11), 20)

frekvenssitaulu <- table(df$F11, useNA = "always")

# las-parametri vaihtaa x-akselin labeleiden suunnan, space-parametrilla muutetaan
# pylväiden etäisyyksiä, cex.names-parametrilla muutetaan x-akselin tekstin kokoa
barplot(frekvenssitaulu, las = 2, space = c(0.5), cex.names = 0.75)
```
Huomaa, että kaksi ensimmäistä komentoa ovat vain alustavia toimenpiteitä ja kuvio tehdään kahdella viimeisellä komennolla.

<!-- Osa-aineiston poimiminen alkaa -->

## Osa-aineiston poimiminen

Toisinaan on tarvetta käyttää vain osaa aineistosta. Jos halutaan tarkastella esimerkiksi miesten ja naisten eroja,
voidaan muodostaa osa-aineistot, joista toinen sisältää naiset ja toinen miehet. R tarjoaa osa-aineistojen poimimiseen
useita keinoja, joista seuraavassa on esitelty kolme.

### Komennon sisällä

Aineistoa voidaan rajata komentojen sisällä. Ehdollisia lauseita voidaan tehdä samanaikaisesti useampia käyttämällä
&-operaattoria. Esimerkiksi seuraavassa on taulukoitu vain korkeasti koulutetut naiset.

```{r}
table(ess$b30[ess$f2_1 == 2 & ess$b30 < 7])
```

### Uuden aineiston luominen operaattorien avulla

Edellisen esimerkin kohdalla osa-aineiston poiminta koskee vain yhtä komentoa.
Koska R mahdollistaa useiden aineistojen käyttämisen samanaikaisesti ja uusien aineistojen luominen
on verrattain vaivatonta, on usein viisaampaa muodostaa kokonaan uusi aineisto, jolla operoidaan. Näin
vältytään esimerkiksi aineiston sekoittumisen ja/tai pilaantumisen riskeiltä.
Seuraavassa oneritelty miehet omaksi aineistokseen ehdollisella lauseella.

```{r}
ess_m <- ess[ess$f2_1 == 1, ]
```

### Uuden aineiston luominen komennon avulla

Sama voidaan tehdä myös `subset`-komennon avulla.

```{r}
ess_f <- subset(ess, f2_1 == 2)
```

<!-- MUUTTUJIEN MUOKKAAMINEN ALKAA -->

## Muuttujien muokkaaminen

### Iän laskeminen syntymävuoden perusteella

Ikä on useissa analyyseissa käytetty taustamuuttuja. ESS-kyselyssä ei kuitenkaan ole kysytty ikää, vaan vastaajan syntyvuosi, jonka perusteella ikä on laskettavissa (= kyselyn keräämisvuosi - vastaajan syntymävuosi). Seuraavassa lasketaan vastaajan ikä.

```{r}
table(ess$f3_1)
ess$ikä <- 2016 - ess$f3_1
table(ess$ikä)
```

### Muuttujan arvojen korvaaminen/muuttaminen

Seuraavassa luodaan aineistoon uusi muuttuja, c_muut, ja siirretään siihen  viisiportaisen Likert-asteikon arvot niin, että arvot 1 ja 2 ovat 1, 3 ovat 3, 4 ja 5 ovat 3. Samalla muutetaan arvo 9 puuttuvaksi arvoksi.

```{r}
ess$c_muut <- ess$c43
table(ess$c_muut)

ess$c_muut[ess$c43 == 9] <- NA
ess$c_muut[ess$c43 == 2] <- 1
ess$c_muut[ess$c43 == 3] <- 2
ess$c_muut[ess$c43 == 4 | ess$c43 == 5] <- 3
table(ess$c_muut)
```

Edellisessä esimerkissä muokattava muuttuja on viisiportainen ja arvot on helppo muuttaa "käsin". Jos muokataan muuttujaa, jossa on useampia arvoja, on kätevämpää määritellä lukujoukko `%in%`-operaattorilla, jonka perusteella muutokset tehdään. Seuraavassa muutetaan ikä-muuttujan arvot ikäluokiksi siten, että luokkia muodostuu neljä:
  * 1 = 30-vuotiaat ja nuoremmat
  * 2 = 31-50-vuotiaat
  * 3 = 51-65-vuotiaat
  * 4 = 66-vuotiaat ja vanhemmat
  
```{r}
ess$ikäluok[ess$ikä %in% c(0:30)] <- 1
ess$ikäluok[ess$ikä %in% c(31:50)] <- 2
ess$ikäluok[ess$ikä %in% c(51:65)] <- 3
ess$ikäluok[ess$ikä %in% c(66:120)] <- 4
table(ess$ikä)
```