# Harjoituskerta 2

```{r, echo = FALSE}
luo_kurssiaikataulu(3)
```

<center>

```{r, fig.align='center', dev='png', echo = FALSE}
DiagrammeR::grViz("digraph {
  graph [layout = dot, rankdir = TB, center=TRUE,
  label=
  <
  <br/> Jakauman tarkastelu  <br/>
    <font point-size='30'>Minkälainen muuttuja on kyseessä?</font>
  <br/>
  >, labelloc=top,
  fontsize = '40', margin='1.5']
  
  node [shape = rectangle, style='filled', fontname = Helvetica, fontsize = '20']        
  rec1 [label = 'Luokittelu', fillcolor='#077d9e', fontcolor='white']
  rec2 [label = 'Järjestys', fillcolor='#077d9e', fontcolor='white']
  rec3 [label =  'Välimatka', fillcolor='#077d9e', fontcolor='white']
  rec4 [label = 'Suhde', fillcolor='#077d9e', fontcolor='white']
  rec5 [label = 'Epäjatkuvat', fillcolor='#ccd8df']
  rec6 [label = 'Jatkuvat', fillcolor='#ccd8df']
  rec7[label = 
    <
    <br/> &#8226; Frekvenssit <br ALIGN = 'LEFT'/> &#8226; Sijaintiluvut: moodi, mediaani<br ALIGN = 'LEFT'/> &#8226; Pylväsdiagrammi <br ALIGN = 'LEFT' />
    >, fillcolor='#e7ecf0'
]

rec8[label = 
    <
    <br/> &#8226; Sijaintiluvut: moodi, mediaani, keskiarvo<br ALIGN = 'LEFT'/> &#8226; Hajontaluvut: vaihteluväli, keskihajonta, vinous, huipukkuus<br ALIGN = 'LEFT'/> &#8226; Histogrammi <br ALIGN = 'LEFT' />
    >, fillcolor='#e7ecf0'
]


  
  # edge definitions with the node IDs
  rec1 -> rec5; rec2 -> rec5; rec3 -> rec6; rec4 -> rec6;
  rec5 -> rec7; rec6 -> rec8
  }",
  height = '100%', width = '100%')
```

</center>

Tarkastellaan onko miesten ja naisten (f2_1) välillä eroa sen suhteen, mikä on korkein koulutus, jonka vastaaja on suorittanut (f15). HUOM! Sukupuoli 1 = mies, 2 = nainen. Koulutus on välillä 1-15. Poistetaan siis ensin puuttuvat arvot (=99).

```{r}
ess$f15[ess$f15 == 99] <- NA
```

```{r}
table(ess$a2, ess$b30)

# Yksittäinen muuttuja voidaan myös kopioda omaksi muuttujakseen ja ottaa frekvenssit siitä

internet <- ess$a2
table(internet)

```

## Aineiston kuvailu

### Histogrammi

Histogrammin, joka kuvaa havaintojen jakaumaa saa helposti `hist`-komennolla.

```{r}
hist(ess$b30)
```

Mikäli histogrammi on liian karkea tai hienojakoinen, palkkien määrää voidaan muuttaa `break` -asetuksella.
Vaaka- ja pystyakselien pituutta `xlim` ja `ylim` -asetuksilla.

```{r}
hist(aly,
     breaks = 20,
     xlim = c(0, 200),
     ylim = c(0, 200)
     )
```


### Hajontakuvio (plot)

Erilaisia yhden tai kahden muuttujan kuvaajia saa tehtyä plot-komennolla. Esimerkiksi ensimmäisellä harjoituskerralla tehty älykkyysosamäärä voidaan kuvata seuraavalla komennolla:

```{r}
plot(aly,
     main = "Vastaajien ÄO",
     xlab = "ID",
     ylab = "Älykkyysosamäärä")

abline(h = c(70, 130), col = "red")
```

Huomaa, että komennossa on paljon "ylimääräistä", pelkkä `plot(aly)` olisi tuottanut kuvion ilman selitystekstejä ja viivoja.
Komennot `main`, `xlab` ja `ylab` ovat yleisesti käytettyjä asetuksia kaikissa R:n grafiikkakomennoissa.
R tunnistaa muuttujan tyypin ja tekee kuvion sen mukaisesti. Edellisessä kuviossa käytetty muuttuja oli numeraalinen,
jonka takia kuviosta tuli hajontakuvio. Seuraavassa tehdään uusi muuttuja sukupuolesta ja muutetaan se samalla
luokkamuuttujaksi.

```{r}
sukupuoli <- as.factor(ess$f2_1)
plot(sukupuoli)
```


### Boxplot

### Ristiintaulukointi

```{r}
taulukko <- table(ess$f2_1, ess$b30)
taulukko
  prop.table(taulukko)
```

### Frekvenssijakaumat {.unnumbered}

Muuttujan frekvenssijakaumaa voi tutkia funktiolla **table**. Prosenttijakauman saa näkymään funktiolla **prop.table**, jolle annetaan argumentiksi table-objekti.

```{r, out.width="100%"}
frekvenssitaulu <- table(df$F11, useNA = "always")
frekvenssitaulu
prop.table(frekvenssitaulu)

```

### Pylväsdiagrammi {.unnumbered}

```{r out.width="100%"}
# Muutetaan kuvan marginaaleja
par(mar=c(10, 4, 4, 4))
# Jaetaan merkkijonot useammalle riville, niin näkyvät paremmin kuvassa
levels(df$F11) <- str_wrap(levels(df$F11), 20)

frekvenssitaulu <- table(df$F11, useNA = "always")
# las-parametri vaihtaa x-akselin labeleiden suunnan, space-parametrilla muutetaan
# pylväiden etäisyyksiä, cex.names-parametrilla muutetaan x-akselin tekstin kokoa
barplot(frekvenssitaulu, las = 2, space = c(0.5), cex.names = 0.75)
```
