# Harjoituskerta 3

```{r, echo=FALSE}
luo_kurssiaikataulu(4)
```


## Muuttujien muunnokset 

<!-- - Muunnoksista tarkemmin [Tietoarkiston](https://www.fsd.tuni.fi/fi/palvelut/menetelmaopetus/kvanti/muunnokset/muunnokset/) sivuilla -->

- Alkuperäisiä muuttujia muunnetaan tai luokitellaan uudelleen
  - Tavoitteena on esim. aineiston kuvailun tai analysoinnin helpottuminen / mahdollistaminen ja tulkintojen helpottuminen
  - Esimerkiksi: aineistossa saatavilla oleva muuttuja on vastaajan syntymävuosi, mutta haluamme raportoida vastaajan iän → syntymävuosimuuttuja muunnetaan kuvaamaan vastaajan ikää
  - Toinen esimerkki 2: muuttuja tulee luokitella ennen ristiintaulukointia → jatkuva ikämuuttuja muunnetaan ikäryhmiä kuvaavaksi muuttujaksi
- Usein käytettyjä muuttujamuunnoksia on myös [uudelleenkoodaus](https://www.fsd.tuni.fi/fi/palvelut/menetelmaopetus/kvanti/muunnokset/muunnokset/#uudelleenkoodaus) (recode)    
  - Uudelleenkoodatessa muuttujia alkuperäisen muuttujan arvot vaihdetaan uusiin arvoihin
    - Tarpeen esim. kun halutaan kääntää alkuperäisen muuttujan "suunta" = pienet arvot muutetaan suuriksi arvoiksi ja päinvastoin. Huom! tärkeää summamuuttujia luodessa
  - Muuttujan uudelleenluokittelu (yhdistetään muuttujan luokkia)
  - Muuttujan luokkia yhdistetään usein silloin, kun luokassa on liian vähän havaintoja
    - Esim. Khiin nekiön testin oletukset eivät toteudu → Yhdistetään frekvenssiltään pienimmät luokat
    - Luokkien yhdistämisellä täytyy aina olla myös sisällöllisiä / teoreettisia perusteluja

## Aineiston luominen

Seuraavassa muodostetaan kurssin aineisto yhdeksi datakehikoksi. Tulostetaan ensin muuttujien nimet, josta poimitaan tarvittavat.

```{r}
colnames(ess)
aineisto <- ess[, c("a3_min", "b26", "b27", "b6", "b7", "b8", "b9", "b10", "b11", "b12", "c1", "c6", "c7", "d24", "e4", "sivsaat", "f14", "f15", "f17a_6", "sukupuoli")]
colnames(aineisto)
```

Tarkastellaan seuraavaksi aineistoa ja erityisesti muuttujien maksimiarvoja, jotka kertovat siitä, ovatko puuttuvat arvot asetettu oikein.

```{r}
summary(aineisto)
```

Muuttujat näyttäisivät sisältävän myös puuttuvat arvot, joten muutetaan ne `NA` -arvolla.

```{r}
aineisto$b26[ess$b26 %in% c(98, 99)] <- NA
aineisto$b27[ess$b27 == 99] <- NA

aineisto$b6[ess$b6 == 99] <- NA
aineisto$b7[ess$b7 == 99] <- NA
aineisto$b8[ess$b8 == 99] <- NA
aineisto$b9[ess$b9 == 99] <- NA
aineisto$b10[ess$b10 == 99] <- NA
aineisto$b11[ess$b11 == 99] <- NA
aineisto$b12[ess$b12 == 99] <- NA

aineisto$c1[ess$c1 == 99] <- NA
aineisto$c6[ess$c6 == 9] <- NA
aineisto$c7[ess$c7 %in% c(8, 9)] <- NA

aineisto$d24[ess$d24 %in% c(8, 9)] <- NA

aineisto$e4[ess$e4 == 99] <- NA

aineisto$f14[ess$f14 == 9] <- NA
aineisto$f15[ess$f15 %in% c(98, 99)] <- NA
```

Toistaiseksi olemme nojautuneet muuttujien tulkinnoissa data dictionaryyn tai European Social Surveyn koodikirjaan. R tukee myös muuttujien arvojen nimeämistä. Ensimmäisellä harjoituskerralla muutimme joitakin muutimme joitakin muuttujia luokittelu- tai järjestysasteikollisiksi `factor()`-komennolla. Tässä yhteydessä muuttujan arvoille voidaan määrittää myös sisältö. Tehdään ensin uusi vektori f14-muuttujasta ja tarkastellaan sen sisältöä.

```{r}
f14 <- factor(aineisto$f14)
table(f14)
```
Tällaisenaan numerot eivät kerro äkkinäiselle mitään, joten liitetään parilla lisäasetuksella numeroihin arvot helpottamaan niiden tulkitsemista. Huomaa, että seuraava korvaa kysymättä edellä tehdyn muuttujan! Komennossa ensimmäinen asetus, `levels`, määrittää tasojen määrän ja `labels` niiden sisällön. Levels voisi olla myös muotoa `c(1, 2, 3, 4, 5)`, mutta määrän kasvaessa oikopolut osoittautuvat arvokkaiksi.

```{r}
f14 <- factor(aineisto$f14, levels = c(1:5), labels = c("Suuri kaupunki", "Suuren kaupungin lähiö", "Pieni/keskikokoinen kaupunki", "Pienempi taajama", "Maaseutu"))
```

    
#### Harjoitus c: {-}

Seuraavassa luokitellaan aiemin luotu luotu ikämuuttuja neljään luokkaan.

```{r}
ess$ika_luok <- cut(ess$ikä, breaks = c(0, 30, 50, 65, Inf), labels = c("luokka1_30_tai_alle", "luokka2_31_50", "luokka3_51_65", "luokka4_yli66"),  include.lowest = TRUE) 
# Piirretään kuvaaja
plot(ess$ika_luok)
# Frekvenssijakauma

table(ess$ika_kategorinen)
prop.table(table(ess$ika_kategorinen))

```

    
## Ristiintaulukointi


#### Harjoitus: {-}

Tarkastellaan, onko miesten ja naisten välillä eroa sen suhteen, mikä on korkein koulutus, jonka vastaaja on suorittanut



### Ristiintaulukointi ja $\chi^2$-testi

- Tutkitaan onko parisuhdestatuksella (tilastollista) yhteyttä siihen, miten kokee kotitalouden tulojen riittävyyden.
- Tee ristiintaulukko muuttujista: 
  - [F2_1] Vastaajan sukupuoli ja [C6] Kuinka turvalliseksi tunnet olosi kävellessäsi yksin illalla asuinalueellasi? ja testaa mahdollisen eron tilastollinen merkitsevyys Khiin neliön testillä
- Jos testitulos antaa aihetta uskoa, että nollahypoteesi voidaan hylätä (jos p<0.05), todetaan, että muuttujien välillä on yhteys perusjoukossa.
  - H0: Muuttujat ovat toisistaan riippumattomia
  - H1: Muuttujien välillä on riippuvuutta
- Lue myös [Ristiintaulukon riippumattomuustesti](Tietoarkisto)

```{r}
table(df$C6)
# Tiputetaan tässä vaiheessa pois faktoritaso "Kieltäytyy", koska siinä ei ole havaintoja
levels(df$C6)[5] <- NA
turv_sp <- table(df$C6, df$F2_1)
# Tehdään khiin neliötesi
chisq.test(turv_sp)
# Huomaa varoitus
# Poistetaan myös luokka EOS
levels(df$C6)[5] <- NA

turv_sp <- table(df$C6, df$F2_1)
prop.table(turv_sp, 2)

# Tehdään testi uudestaan
chisq.test(turv_sp)
```

