---
editor_options: 
  markdown: 
    wrap: 72
---

# Harjoituskerta 5

```{r, echo=FALSE}

luo_kurssiaikataulu(6)
```

## Pakettien asennus

<!--
`# ``{r}
# install.packages("car")
# library(car)
```
-->

## Keskiarvotestit

Keskiarvotestit on jaoteltavissa tarkasteltavien ryhmien määrän mukaan:
\* Yksi → yhden otoksen t-testi \* Kaksi → riippumattomien otosten tai
toistettujen mittausten t-testi \* Monta → ANOVA

Riippumattomien otosten t-testi käytetään, kun halutaan tutkia,
eroavatko kahden toisistaan riippumattoman ryhmän keskiarvot toisistaan
(perusjoukossa) (Nummenmaa 2009, 175). Riippuvat otokset = samoja
henkilöitä on mitattu kaksi eri kertaa Tällöin riippumattomien otosten
t-testi testaa hypoteesia "ryhmien keskiarvot ovat samat" ja
vastahypoteesi on muotoa "ryhmien keskiarvot eroavat toisistaan".
Oletukset: Selitettävän muuttujan tulee olla vähintään
välimatka-asteikollinen Riippuvan muuttujan jakaumat molemmissa ryhmissä
noudattavat normaalijakaumaa Ekstraa: normaalisuustesti SPSS:ssä (ks.

Otoskoon tulee olla riittävän suuri (yli 30) Riippuvan muuttujan
varianssit ovat yhtä suuret (lähellä toisiaan) → Levenen testi

## Levenen testi

Muuttujien varianssi voi vaihdella ryhmien välillä. Jos varianssi on
suurta, keskiarvon erojen tulkinta on vaikea. Seuraavassa kuviossa on
pyritty havainnollistamaan tätä. Ensimmäisessä kuviossa varianssit ovat
suurempia ja on vaikea sanoa, eroavatko esimerkiksi sinisen ja vihreän
jakauman keskiarvot toisistaan. Alemmassa kuviossa on samat keskiarvot,
mutta pienempi varianssi. Kuviosta nähdään välittömästi, miten
keskiarvot eroavat toisistaan.

```{r}
x <- seq(-10, 10, length = 100)

par(mfrow = c(2, 1))
plot(x, dnorm(x, mean = 0, sd = 1),
     type = "l",
     lwd = 2,
     ylab = "",
     xlim = c(-6, 6))

lines(x, dnorm(x, mean = 1.5, sd = 1.25))
lines(x, dnorm(x, mean = -1.5, sd = 2))

y <- seq(-6, 6, length = 100)

plot(y, dnorm(y, mean = 0, sd = 0.5),
     type = "l",
     lwd = 2,
     ylab = "",
     xlim = c(-6, 6))

lines(y, dnorm(y, mean = 1.5, sd = 0.6))
lines(y, dnorm(y, mean = -1.5, sd = 0.7))
```

Tästä syystä ennen keskiarvotestejä tehdään Levenen testi, jolla
selvitetään, eroavatko keskiarvot toisistaan. Tarkastellaan seuraavaksi,
onko naisten ja miesten kokemassa onnellisuudessa eroja. Ensin tehdään
Levenen testi, jonka perusteella valitaan sopiva t-testi.

```{r}
leveneTest(ess$c1 ~ ess$sukupuoli)
```

Testin p-arvo on 0.21 eli reilusti yli halutun 0.05 rajan. Testi ei siis
anna syytä hylätä nollahypoteesia (= variansseissa ei ole eroa), jonka
mukaan varianssit eivät eroa toisistaan, joten tehdään t-testi pitäen
variansseja yhtäsuurina. Testin peruskomento on `t.test(x, y)`.

```{r}
c1f <- ess$c1[ess$sukup == 1]
c1m <- ess$c1[ess$sukup == 2]

t.test(c1f, c1m, var.equal = TRUE)
```

Jos ryhmien arvoja ei halua erotella omiksi muuttujikseen, testi voidaan
tehdä myös komennolla
`t.test(ess$c1[ess$sukupuoli == 1], ess$c1[ess$sukupuoli == 2], var.equal = TRUE)`.

### Hauskaa R:llä

Seuraavalla koodilla simuloidaan aineisto kahdesta ryhmästä (n = 20),
joiden keskiarvot ovat 100 ja 110. Samalla tehdään t-testi, jolla
testaan erojen tilastollista merkitsevyyttä.

```{r}
n <- 10
parvo <- numeric(1000)

for (i in 1:1000) {
  
  dist1 <- data.frame(
    ao = rnorm(n, 100, 15),
    luokka = as.factor(rep(1, n))
  )
  
  dist2 <- data.frame(
    ao = rnorm(n, 110, 15),
    luokka = as.factor(rep(0, n))
  )

  distribution <- rbind(dist1, dist2)
  
  test <- t.test(distribution$ao ~ distribution$luokka)
  parvo[i] <- test$p.value
}
```

### Itsenäinen narjoitus

Tarkastele riippumattomien otosten t-testillä, onko naisten ja miesten
luottamuksessa eroa.

## Yksisuuntainen varianssianalyysi eli ANOVA

Varianssianalyysillä voidaan tutkia, onko selitettävän muuttujan
keskiarvot tilastollisesti merkitsevästi erisuuruisia selittävän
muuttujan eri luokissa. Yksisuuntaista varianssianalyysia (ANOVA)
käytetään, kun tarkasteltavia ryhmiä on enemmän kuin kaksi (= monta) ja
selitettävästä muuttujasta tulee voida järkevästi laskea (aritmeettinen)
keskiarvo. ANOVAssa on vain yksi selittävä muuttuja, joka kuvaa
havaintoyksikköjen jakautumista luokkiin.

Varianssianalyysin nollahypoteesi on, että ryhmien keskiarvot
(populaatiossa) ovat samat. Vastahypoteesi on useimmiten muotoa
"joidenkin ryhmien välillä on eroa". Jos verrattavista ryhmistä jonkun
keskiarvo poikkeaa muista, tehdään (suunniteltuja) kontrastivertailuja
tai käytetään (suunnittelemattomia) Post Hoc -testejä sen
selvittämiseksi, mitkä ryhmäkeskiarvot poikkeavat toisistaan. Post Hoc
-testejä käytetään, jos ei ole ennakkotietoa siitä, mitkä ryhmät
eroaisivat toisistaan. Kontrastivertailuja kannattaa käyttää, jos
ennakkokäsitys on.

Yksisuuntaisessa varianssianalyysissa on kolme vaihetta:

1. Ryhmien varianssin tarkastelu
  + Jos varianssit eivät eroa ryhmien välillä, siirrytään tulosten tulkintaan
  + Jos varianssit eroavat ryhmien välillä, tehdään Brown-Forsythe-testi, jonka jälkeen siirrytään tulosten tulkintaan
2. Testataan, onko ryhmien keskiarvoissa eroa
  + Jos ANOVAn (tai Brown-Forsythe --testin) tulos p < 0.05, nollahypoteesi hylätään ja päätellään, että ryhmäkeskiarvoissa on eroa
3. Jos kyllä: testataan post hoc -testeillä, minkä ryhmän/ryhmien välillä eroa on

### Harjoitus: Poliittinen orientaatio ja työttömien elintavat

Tarkastellaan seuraavaksi, eroavatko poliittisen vasemmiston, keskustan ja oikeiston käsitykset työttömien elintavoista toisistaan. Jaotellaan ensin poliittinen orientaatio (b26) kolmeen luokkaan.

```{r ANOVA ja Levene}
ess$e5[ess$e5 == 99] <- NA
ess$politik <- cut(ess$b26, breaks = c(0, 2, 7, 10), labels = c("Vasemmisto", "Keskusta", "Oikeisto"),  include.lowest = TRUE)
```

Seuraavaksi tarkastellaan ryhmien välisiä variansseja Levenen testillä.

```{r Levene_toinen}
leveneTest(ess$e5 ~ ess$politik, center = "mean")
```

Levenen testin mukaan varianssit eroavat toisistaan, joten teemme ANOVAn sen mukaisesti. Malli tallennetaan omaksi "muuttujaksi", jotta sitä voidaan käyttää mahdollisissa post hoc -testeissä.

```{r}
malli <- oneway.test(ess$e5 ~ ess$politik, var.equal = FALSE)
print(malli)
```

Keskiarvoissa on testin mukaan eroja, joten seuraavaksi tarkastellaan parittaisia eroja.

```{r}
pairwise.t.test(ess$e5, ess$politik, p.adj = "bonf")
```

Tulosten mukaan kaikkien luokkien keskiarvot eroavat toisistaan tilastollisesti merkitsevällä tavalla.