# Harjoituskerta 1



```{r, echo=FALSE}

luo_kurssiaikataulu(2)
```


#### Ohjelmassa tänään {-}

- Päivän aikataulu
- Muita käytännön asioita
- Kurssin suorittaminen ja sisältö
- RStudion toimintojen esittely ja R-kielen perusteita
- Harjoitus / kotitehtävän tehtävänanto

## Yleiset asiat

### Kurssilla käytettävä aineisto

- Kurssin opetuksessa käytetään European Socia Survey (ESS) Suomen aineistoa vuodelta 2016.
  - Haastattelututkimus, joka kartoittaa yhteiskunnalliseen kehitykseen liittyvää arvojen, asenteiden ja käyttäytymisen muutosta. ESS kerää vertailukelpoista surveydataa noin 30 Euroopan maasta. [Lisätietoja](https://www.fsd.tuni.fi/fi/aineistot/kansainvalisia-aineistosarjoja/european-social-survey/)
- Uusin saatavissa oleva Suomen aineisto on 8. kierrokselta (vuosi 2016). Sen teemoina on mm. ilmastonmuutos, energiavarmuus ja hyvinvointi
  - FSD3217 European Social Survey 2016: Suomen aineiston on Tietoarkiston kautta vapaasti käytettävissä ilman rekisteröitymistä.
- **Lataa aineisto [täältä](http://urn.fi/urn:nbn:fi:fsd:T-FSD3217) ** seuraavaan harjoituskertaan mennessä 
- Aineisto kannattaa tallentaa omaan (UEFin) o365 OneDriveen, jolloin se on käytettävissä kaikilla työasemilla


## Kyselytutkimus
 
```{=html}
<p>Tilastollisen tutkimuksen (kyselytutkimuksen) perusjutuista harkiten kertausmateriaalia luentotallenteeksi</p>
<iframe width="100%" height="400"
  src="https://www.youtube.com/embed/cNXO6znx7PI"
  frameborder="0" allow="autoplay; encrypted-media"
  allowfullscreen></iframe>
```

## R ja RStudio


```{=html}
<p>Tähän Rstudion esittelyvideo</p>
<iframe width="100%" height="400"
  src="https://www.youtube.com/embed/lVKMsaWju8w"
  frameborder="0" allow="autoplay; encrypted-media"
  allowfullscreen></iframe>
```


## Aineiston syöttäminen R:ään

Arvon tallettaminen muuttujaan tapahtuu sijoitusoperaattorilla "<-". Luodaan 
muuttuja nimeltään *luku*, jolle annetaan arvo yksi. Tämän jälkeen tulostetaan muuttujan 
sisältö kirjoittamalla muuttujan nimi ja ajamalla tämä komento. Monessa muussa ohjelmointikielessä
muuttujan arvon tulostamiseen pitäisi kutsua erikseen tulostusfunktiota (kuten print), 
mutta R:ssä tämä ei ole tarpeellista.

```{r}
luku <- 1
luku
```
Muuttuja *luku* sisältää nyt arvon 1 ja sitä voidaan käyttää viittamalla sen nimeen.

Tulostetaan muuttujan arvo lisättynä kahdella.
```{r}
luku + 2
```

Alkuperäisen muuttujan arvo on edelleen yksi, koska yllä tehtiin vain tulostus.

```{r}
luku
```

Tehdään uusi muuttuja *lukuplus2*, johon talletetaan uusi tulos.

```{r}

lukuplus2 <- luku + 2
lukuplus2
```

## Tietorakenteet

Seuraavassa esitellään kurssin kannalta tärkeimpiä tietorakenteita. Näitä ovat erityisesti vektorit (vector) ja datakehikot (data.frame). Taulukkomuotoiset tilastolliset aineistot luetaan R:ään usein datakehikoksi, joiden sarakkeet ovat vektori-tietorakenteita. 

### Vektorit

Vektori on R:n yksinkertaisin tietorakenne. Vektorit koostuvat alkioista ja alkiot ovat
vektorissa tietyssä järjestyksessä. Vektori luodaan funktiolla **c**. Itse asiassa yllä
luotu muuttujat ja *luku* ja *lukuplus2* ovat vektoreita (ns. skalaarivektoreita),
joiden pituus on yksi. Tällöin ei tarvitse käyttää funktiota **c**.

Luodaan vektori, jossa on luvut 1, 5.5 ja 10 ja talletetaan se muuttujaan *vektori1*.
```{r}
vektori1 <- c(1, 5.5, 10)
```

Vektorin alkioihin viitataan hakasulkeilla. Tulostetaan edellä luodun vektorin toinen alkio.

```{r}
vektori1[2]
```

Vektorin alkioiden täytyy olla aina samaa tietotyyppiä. Keskeisimmät tietotyypit
ovat numeerinen eli reaaliluku (numeric), merkkijono (character) sekä looginen (logical). Edellä luodut
vektorit olivat tietotyyppiä numeric. Vektori, joka on tietotyyppiä looginen, saa arvoja TRUE tai FALSE. 
Alla esimerkkejä vektoreista, jotka ovat tyypiltään merkkijonoja ja loogisia.
Vektorin tietotyypin voi kätevästi selvitää funktion **typeof** avulla. Vektorin pituus
saadaan selville käyttämällä funktiota **length**.


```{r}
library(tidyverse)
# Selvitetään edellä luomamme vektori1:sen tietotyyppi
typeof(vektori1)
# Luodaan vektori, joka on tyypiltään merkkijono
elaimet <- c("kissa", "koira", "hiiri", "elefantti")
# varmistetaan tietotyyppi typeof-funktiolla
typeof(elaimet)
# Looginen tietotyyppi
looginen <- c(TRUE, FALSE, TRUE, TRUE, TRUE, FALSE, FALSE)
looginen
typeof(looginen)

# Selvitetään aiemmin luotujen vektorien pituudet
length(luku)
length(vektori1)
length(elaimet)
length(looginen)
```

:::{.tehtava}
[Harjoitus:]{.harj_teksti} Kokeile R-studiossa luoda uusia vektoreita. 
Tutki niiden tietotyyppejä ja pituuksia. Mitä tapahtuu, jos luot vektorin arvoilla 2, "kissa", 5?
::: 

```{r harj1, exercise=TRUE}
c(1, "kissa")

```


### Datakehikko


