## Harjoituskerta 1

### Ohjelmassa tänään

- Päivän aikataulu
- Muita käytännön asioita
- Kurssin suorittaminen ja sisältö
- RStudion toimintojen esittely ja R-kielen perusteita
- Harjoitus / kotitehtävän tehtävänanto

### Kurssilla käsiteltävät asiat

```{r}
asiat <- c("Käsiteltävät asiat (viitteellinen asiasisältö, muutoksia voi tulla)",
  "RStudioon ja R-kieleen tutustuminen",
           "Aineiston kuvailu: frekvenssijakauma, tunnusluvut, kuviot, osa-aineiston poimiminen ja aineston ryhmittäinen tarkastelu",
           "Yksinkertaiset muuttujamuunnokset, kahden muuttujan välinen yhteisvaihtelu, ristiintaulukointi",
           "Korrelaatiot ja hajotakuvio, summamuuttujan tekeminen",
           "Keskiarvotestit: t-testi ja ANOVA",
           "Kertausta ja ohjausta ryhmätehtävään")
taul1 <- tibble(c("Osa", 1:6), col2 = asiat)
taul1 %>% kable(col.names = NULL) %>% 
  row_spec(1, bold = TRUE, color = "white", background="#077d9e") %>% 
  row_spec(seq(2,nrow(taul1),2), background="#ccd8df") %>% 
  row_spec(seq(3,nrow(taul1),2), background="#e7ecf0") %>% 
  kableExtra::kable_styling()
```

### Kurssilla käytettävä aineisto

- Kurssin opetuksessa käytetään European Socia Survey (ESS) Suomen aineistoa vuodelta 2016.
  - Haastattelututkimus, joka kartoittaa yhteiskunnalliseen kehitykseen liittyvää arvojen, asenteiden ja käyttäytymisen muutosta. ESS kerää vertailukelpoista surveydataa noin 30 Euroopan maasta. [Lisätietoja](https://www.fsd.tuni.fi/fi/aineistot/kansainvalisia-aineistosarjoja/european-social-survey/)
- Uusin saatavissa oleva Suomen aineisto on 8. kierrokselta (vuosi 2016). Sen teemoina on mm. ilmastonmuutos, energiavarmuus ja hyvinvointi
  - FSD3217 European Social Survey 2016: Suomen aineiston on Tietoarkiston kautta vapaasti käytettävissä ilman rekisteröitymistä.
- **Lataa aineisto [täältä](http://urn.fi/urn:nbn:fi:fsd:T-FSD3217) ** seuraavaan harjoituskertaan mennessä 
- Aineisto kannattaa tallentaa omaan (UEFin) o365 OneDriveen, jolloin se on käytettävissä kaikilla työasemilla

#### Aineiston tuominen R:ään

- Ohjeet löytyvät [täältä](https://www.fsd.tuni.fi/fi/aineistot/taustatietoa/spss-portable-r/)
```{r echo=TRUE, eval = FALSE}
# Asennetaan "memisc"-niminen paketti
install.packages('memisc')

# Otetaan käyttöön kyseinen paketti
library(memisc)

# Ladataan aineisto R:ään, korjaa polku tiedostoon oikeaksi eli
# laita "D:/data.por" tilalle se tiedostopolku, johon talletit datan
ds <- as.data.set(spss.portable.file("C:/Users/laukorte/OneDrive - University of Eastern Finland/Documents/R_opetus/FSD3217/Study/Data/daF3217.por")) 

# Muutetaan heti useammin käytettyyn dataframe-muotoon
df <- as.data.frame(ds)


```


*Here's a simple exercise with an empty code chunk provided for entering the answer.*

Write the R code required to add two plus two:

```{r two-plus-two, exercise=TRUE}

```

### Exercise with Code

*Here's an exercise with some prepopulated code as well as `exercise.lines = 5` to provide a bit more initial room to work.*

Now write a function that adds any two numbers and then call it:

```{r add-function, exercise=TRUE, exercise.lines = 10}
add <- function() {
  
}
```

