## Harjoituskerta 3

```{r}
asiat <- c("Käsiteltävät asiat (viitteellinen asiasisältö, muutoksia voi tulla)",
  "RStudioon ja R-kieleen tutustuminen",
           "Aineiston kuvailu: frekvenssijakauma, tunnusluvut, kuviot, osa-aineiston poimiminen ja aineston ryhmittäinen tarkastelu",
           "Yksinkertaiset muuttujamuunnokset, kahden muuttujan välinen yhteisvaihtelu, ristiintaulukointi",
           "Korrelaatiot ja hajotakuvio, summamuuttujan tekeminen",
           "Keskiarvotestit: t-testi ja ANOVA",
           "Kertausta ja ohjausta ryhmätehtävään")
taul1 <- tibble(c("Osa", 1:6), col2 = asiat)
taul1 %>% kable(col.names = NULL) %>% 
  row_spec(1, bold = TRUE, color = "white", background="#077d9e") %>% 
  row_spec(seq(2,nrow(taul1),2), background="#ccd8df") %>% 
  row_spec(seq(3,nrow(taul1),2), background="#e7ecf0") %>% 
  row_spec(4, bold=TRUE, font_size = 17) %>% 
  kableExtra::kable_styling()
```


### Muuttujien muunnokset (Lähde: [Tietoarkisto](https://www.fsd.tuni.fi/fi/palvelut/menetelmaopetus/kvanti/muunnokset/muunnokset/))

- Alkuperäisiä muuttujia muunnetaan tai luokitellaan uudelleen
  - Tavoitteena on esim. aineiston kuvailun tai analysoinnin helpottuminen / mahdollistaminen ja tulkintojen helpottuminen
  - Esimerkiksi: aineistossa saatavilla oleva muuttuja on vastaajan syntymävuosi, mutta haluamme raportoida vastaajan iän → syntymävuosimuuttuja muunnetaan kuvaamaan vastaajan ikää
  - Toinen esimerkki 2: muuttuja tulee luokitella ennen ristiintaulukointia → jatkuva ikämuuttuja muunnetaan ikäryhmiä kuvaavaksi muuttujaksi
- Usein käytettyjä muuttujamuunnoksia on myös [uudelleenkoodaus](https://www.fsd.tuni.fi/fi/palvelut/menetelmaopetus/kvanti/muunnokset/muunnokset/#uudelleenkoodaus) (recode)    
  - Uudelleenkoodatessa muuttujia alkuperäisen muuttujan arvot vaihdetaan uusiin arvoihin
    - Tarpeen esim. kun halutaan kääntää alkuperäisen muuttujan "suunta" = pienet arvot muutetaan suuriksi arvoiksi ja päinvastoin. Huom! tärkeää summamuuttujia luodessa
  - Muuttujan uudelleenluokittelu (yhdistetään muuttujan luokkia)
  - Muuttujan luokkia yhdistetään usein silloin, kun luokassa on liian vähän havaintoja
    - Esim. Khiin nekiön testin oletukset eivät toteudu → Yhdistetään frekvenssiltään pienimmät luokat
    - Luokkien yhdistämisellä täytyy aina olla myös sisällöllisiä / teoreettisia perusteluja
    
#### Harjoitus a:

Uudelleenluokitellaan muuttuja **C7**.

```{r, echo=TRUE}

library(tidyverse)
# Varmistetaan, että muuttuja C7 on luokaltaan faktori
class(df$C7)
# Muuttujan frekvenssijakauma
table(df$C7, useNA = "always")
# Tehdään aineistoon kopio muuttujasta C7 ja asetetaan sen nimeksi terveys
df$terveys <- df$C7
# Tutkitaan funktion levels-avulla faktorin tasoja
levels(df$terveys)
# Yhdistetään luokat Huono ja Erittäin huono
levels(df$terveys)[c(4, 5)] <- "Huono tai erittäin huono"
table(df$terveys, useNA = "always")

```
#### Harjoitus b:

Muodostetaan kurssin harjoitusainestoon ikämuuttuja, joka kertoo henkilön iän vuonna 2022.

```{r, echo = TRUE}

df$ika_v22 <- 2022 - df$F3_1


```

```{r, echo = FALSE}

summary(df$ika_v22)
hist(df$ika_v22) 

```

#### Harjoitus c:

Luokitellaan juuri luotu ikämuuttuja neljään luokkaan.

```{r echo = TRUE}

# Käytetään cut-funktiota tähän
# Kts. ?cut

df$ika_kategorinen <- cut(df$ika_v22, breaks = c(0, 30, 50, 65, Inf), labels = c("luokka1_30_tai_alle", "luokka2_31_50", "luokka3_51_65", "luokka4_yli66"),  include.lowest = TRUE) 
# Piirretään kuvaaja
plot(df$ika_kategorinen)
# Frekvenssijakauma

table(df$ika_kategorinen)
prop.table(table(df$ika_kategorinen))

```

    
### Ristiintaulukointi


#### Harjoitus:

Tarkastellaan,o onko miesten ja naisten välillä eroa sen suhteen, mikä on korkein koulutus, jonka vastaaja on suorittanut

```{r echo = TRUE}
koul_sp <- table(df$F15, df$F2_1)
koul_sp
# Huom. margin-argumentin arvo 2, jonka avulla lasketaan koulutuksen prosentuaalinen
# jakautuminen sukupuolittain
# ?prop.table
prop.table(koul_sp, margin = 2)

# Koulutus muuttujan frekvenssijakauma - onko syytä yhdistellä luokkia?
table(df$F15, useNA = "always")

# Tehdään uusi koulutus-muuttuja, jossa luokkia on yhdistelty
df$koulutus <- df$F15
# Luokitellaan uudelleen
levels(df$koulutus) <- c("Perusaste", "Perusaste", "Perusaste",
                    "Toinen_aste","Toinen_aste", "Toinen_aste","Toinen_aste",  "Toinen_aste",
                     "Alempi_korkea", "Alempi_korkea",
                    "Ylempi_korkea","Ylempi_korkea",
                    "Lisensiaatti_tohtori", "Lisensiaatti_tohtori", 
                    NA, NA, NA)

# Uuden koulutusmuuttujan ja sukupuolen ristiintaulkointi
uusi_koul_sp <- table(df$koulutus, df$F2_1)
prop.table(uusi_koul_sp, 2)
```
### Ristiintaulukointi ja $\chi^2$-testi

- Tutkitaan onko parisuhdestatuksella (tilastollista) yhteyttä siihen, miten kokee kotitalouden tulojen riittävyyden.
- Tee ristiintaulukko muuttujista: 
  - [F2_1] Vastaajan sukupuoli ja [C6] Kuinka turvalliseksi tunnet olosi kävellessäsi yksin illalla asuinalueellasi? ja testaa mahdollisen eron tilastollinen merkitsevyys Khiin neliön testillä
- Jos testitulos antaa aihetta uskoa, että nollahypoteesi voidaan hylätä (jos p<0.05), todetaan, että muuttujien välillä on yhteys perusjoukossa.
  - H0: Muuttujat ovat toisistaan riippumattomia
  - H1: Muuttujien välillä on riippuvuutta
- Lue myös [Ristiintaulukon riippumattomuustesti](Tietoarkisto)

```{r echo=TRUE}
table(df$C6)
# Tiputetaan tässä vaiheessa pois faktoritaso "Kieltäytyy", koska siinä ei ole havaintoja
levels(df$C6)[5] <- NA
turv_sp <- table(df$C6, df$F2_1)
# Tehdään khiin neliötesi
chisq.test(turv_sp)
# Huomaa varoitus
# Poistetaan myös luokka EOS
levels(df$C6)[5] <- NA

turv_sp <- table(df$C6, df$F2_1)
prop.table(turv_sp, 2)

# Tehdään testi uudestaan
chisq.test(turv_sp)
```

